【裁判字號】    98,重上,8
【裁判日期】    981117
【裁判案由】    侵權行為損害賠償
【裁判全文】
臺灣高等法院臺南分院民事判決           98年度重上字第8號
上  訴  人  甲○○
            丙○○
上列2人共同
訴訟代理人  簡承佑  律師
            張育誠  律師
被  上訴人  丁○○  住雲林縣斗六市○○里○○街50巷13號
訴訟代理人  劉志卿  律師
上列當事人間因過失致死案件，上訴人於原審提起損害賠償附帶
民事訴訟，經原審法院於97年7月29日以97年度交附民字第35號
，判決上訴人敗訴，上訴人不服，提起上訴，經刑事庭裁定（97
年度重交附民上字第72號）移送前來，本院於98年11月3日言詞
辯論終結後，判決如下：
    主  文
原判決關於駁回上訴人後開第二項之訴部分，並訴訟費用之裁判
均廢棄。
上開廢棄部分，被上訴人應分別給付上訴人甲○○、丙○○按序
新臺幣二十八萬二千三百二十四元、二十萬四千六百二十七元及
均自九十七年五月二十八日起至清償日止，按年息百分之五計算
之利息。
其餘上訴駁回。
第一、二審訴訟費用由上訴人負擔十分之九，餘由被上訴人負擔
。
    事  實  及  理  由
一、上訴人主張：
  (一)、被上訴人於民國（下同）96年12月18日晚上8時許，駕駛
      車牌號碼3190-JK號自用小貨車，自雲林縣斗六市○○路
      673號前之道路，欲由北往南轉東倒車時，疏未注意車後
      狀況，致小貨車車尾進入文化路外側車道邊線內，適有上
      訴人之子即被害人林映攸騎乘車牌號碼YKA-653號重型機
      車，沿文化路由東往西直行，2車發生撞擊，被害人因而
      受傷，送醫急救不治死亡。被上訴人因過失不法致被害人
      死亡，應負損害賠償責任。上訴人甲○○及丙○○為被害
      人之父、母，為此請求被上訴人應賠償上訴人甲○○新臺
      幣（下同）6,196,350元（喪葬費：379,650元、扶養費：
      2,816,700元、精神慰撫金：3,000,000元）及應賠償上訴
      人丙○○6,631,828元（扶養費：3,631,828元、精神慰撫
      金：3,000,000元）及法定利息。原審為渠等敗訴之判決
      ，尚有未洽，爰提起上訴。
  (二)、聲明：
    1.原判決廢棄。
    2.被上訴人應給付上訴人甲○○6,196,350元；給付上訴人
      丙○○6,631,828元，暨均自起訴狀繕本送達翌日起至清
      償日止按年息5％計算之利息。
    3.願供擔保請准宣告假執行。
    4.訴訟費用由被上訴人負擔。
二、被上訴人則以：
  (一)、當時伊所駕之小貨車已倒車完畢，導正車頭方向往西前行
      ，且伊倒車時有委請宏奇噴射器行老闆乙○○在車後指揮
      ，注意車後狀況，已盡注意義務，並無過失。本件事故係
      因被害人酒後駕車，未注意車前狀況，無任何閃避動作而
      致。另上訴人主張依95年度雲林縣每人每月消費支出計算
      扶養費之標準過高，其請求之精神慰撫金額亦過高，又殯
      葬費用中關於毛巾、辦桌及電子琴等非必要費用，應予扣
      除等語，資為抗辯。
  (二)、聲明：
    1.上訴駁回。
    2.第一、二審訴訟費用由上訴人負擔。
三、本件被上訴人係於96年12月18日晚上8時許，駕駛車牌號碼
    3190-JK號自用小貨車，在雲林縣斗六市○○路673號「宏奇
    噴射器行」前之道路，與被害人即上訴人之子林映攸騎乘車
    牌號碼YKA-653號重型機車，發生撞擊，被害人因而受有顱
    內出血之傷害，經送醫急救後仍不治死亡一情，業據被上訴
    人供認在卷，復有現場照片12張、道路交通事故現場圖、道
    路交通事故調查報告表、勘驗筆錄、相驗屍體證明書及檢驗
    報告書（見原審相驗卷第6-10、17-19、24、28-38頁）附卷
    可稽，堪信為事實。
四、至於上訴人主張依侵權行為損害賠償之法律關係，請求命被
    上訴人給付賠償金等語。然為被上訴人所否認，並以前開情
    詞置辯。是本件應審酌者為：(1)、被上訴人對於本件事故發
    生是否有過失？(2)、上訴人得請求被上訴人賠償之金額為何
    ？茲查：
  (一)、被上訴人對於本件事故發生是否有過失？
    1.被上訴人雖抗辯：其倒車導正，往前緩慢前進時，遭被害
      人自後撞及伊無過失云云。然查依本件交通事故現場圖，
      被上訴人所駕小貨車係自宏奇噴射器行（即事故現場圖中
      之Ａ處）倒車由北往南轉東進入斗六市○○路，欲由東向
      西行駛。而證人乙○○即宏奇噴射器行負責人於警詢中固
      供證「當時我看距離肇事現場前約150公尺之河南街與石
      榴路口號誌燈轉換為紅燈，文化路沒有車，就指揮該部肇
      事車輛車號3190-JK號自小貨車由我店內倒車到文化路路
      面邊線處，我就轉頭回到店內後不久聽到碰一聲後就看到
      3190-JK號自小貨車後車尾倒1部YKA-653號重型機車，駕
      駛人倒地頭部受傷流血不止」等語（相驗卷第41頁），依
      證人乙○○於警詢中之供證，其指揮被告倒車到文化路路
      面邊線後，即返回店內，其後始聽到碰撞聲，其返回店內
      至聽到撞擊聲約15秒等情，顯見證人乙○○並未目睹本件
      車禍發生之現況。證人乙○○嗣於本院雖證稱：「車子已
      經打正，原切出來車子是斜斜的，無法說有多正，但是在
      車道上，車是直的，已經打正要往前開；我確定倒車燈已
      經熄滅要前進才回到店內的，剛坐下要吃飯就聽到碰一聲
      ；倒車出來不會切在機車道，一定切在慢車道；沒有親眼
      看到撞擊…車要行駛前進我並沒有很注意…車頭何以在我
      店門口，何以斜斜的我就不知，回店那幾秒我沒親眼看到
      。」（見本院卷第89-93頁）。然由相卷第6頁所附之現場
      照片「編號2」示，被上訴人丁○○駕小貨車肇事後之停
      車位置，係向右斜停於快慢車道分道白實線上，非向左斜
      停，又右前輪胎非向左打或直線向前，據此無法佐證被上
      訴人駕小貨車肇車時已屬向左起駛前進或直線前進。（見
      本院97年度交上易字第554號卷第37-38頁）。再依交通事
      故現場圖及相驗卷第7頁所附之現場照片所示，機車倒地
      位置係在碎片位置之後方，非在碎片起點處，及機車車頭
      嚴重受損等研析：肇事時被上訴人小貨車係倒車狀態中，
      非起駛前進中，若屬起駛前進中肇事，則機車必倒在碎片
      起點處，該照片所示之位置，係被上訴人駕小貨車於肇車
      地倒車時，先與機車發生碰撞後，又繼續往右前行駛停車
      所致。則證人乙○○既未親眼目擊事故發生時之情況，且
      其陳述車子倒車出來不會切在機車道，一定切在慢車道又
      與肇事後之停車位置，係向右斜停於快慢車道分道白實線
      上，非向左斜停，又右前輪胎非向左打或直線向前之情形
      不符，其陳述尚不足證明當時被上訴人所駕小貨車確已完
      成倒車狀態且為起駛前進中，據此，尚難認被上訴人自小
      貨車於肇事時已向左起駛前進，或有直線前進之情事，從
      而被上訴人上開所辯，尚無可採。
    2.按汽車倒車時，應顯示倒車燈光或手勢後，謹慎緩慢後倒
      ，並應注意其他車輛及行人，道路交通安全規則第110條
      第2款定有明文。被上訴人既考領取得駕駛執照，對於上
      開倒車規定理應知悉，且依卷附之交通事故調查報告表所
      載，本件事故發生時天氣晴、夜間有照明、視距良好，且
      道路為無缺陷、無障礙物之直線柏油路等情形以觀，客觀
      上並無不能注意之情事，乃竟疏未注意車後其他車輛之狀
      況，即貿然倒車至文化路外側車道上，車子呈向右斜於快
      慢車道分道白實線上，因而發生本件事故並造成被害人死
      亡結果，則被上訴人與有過失甚明。又本件事故經分別送
      臺灣省嘉雲區車輛行車事故鑑定委員會、臺灣省車輛行車
      事故覆議鑑定委員會鑑定結果，亦為相同之認定。且臺灣
      省車輛行車事故覆議鑑定委員會復就本件事故發生時，被
      上訴人究係於倒車時肇事或係倒車完成剛起駛時肇事一節
      ，亦同為具體之認定應係在倒車時肇事等情，有臺灣省嘉
      雲區車輛行車事故鑑定委員會97年3月24日嘉雲鑑970064
      字第0975800829號函所附鑑定意見書（見原審97年度偵字
      第128號卷第5-6頁）及上開臺灣省車輛行車事故覆議鑑定
      委員會函在卷足憑。且被上訴人亦因本件事故經本院刑事
      庭為相同之認定並判處有期徒刑6月，有本院97年度上易
      字第554號刑事判決在卷可參，堪認被上訴人就本件事故
      之發生確有過失，並與被害人之死亡間，具有相當因果關
      係。
  (二)、上訴人得請求被上訴人賠償之金額為何？
      按因故意或過失，不法侵害他人之權利者，負損害賠償。
      汽車、機車或其他非依軌道行駛之動力車輛，在使用中加
      損害於他人者，駕駛人應賠償因此所生之損害。不法侵害
      他人致死者，被害人之父、母、子、女及配偶，雖非財產
      上之損害，亦得請求賠償相當之金額。民法第184條第1項
      前段、第191條之2前段、第194條分別定有明文。本件被
      上訴人對於本件事故之發生既與有過失，且該過失行為與
      被害人之死亡，復有相當因果關係存在，已如前所述，則
      上訴人基於侵權行為損害賠償之法律關係，請求被上訴人
      應負損害賠償責任，自屬有據。爰就上訴人等之各項請求
      是否有理由，分述如下：
    1.殯葬費部分：
      按所謂殯葬費係指收殮費及埋葬費而言，惟仍以必要為限
      ，此項費用是否必要，雖應斟酌當地喪禮習俗及宗教上之
      儀式定之，但近年殯葬觀念大為改變，火化、簡約已成主
      流趨勢，殯葬費用大幅下降，為眾所周知之事實，是殯葬
      費是否必要，亦須與時俱進而為審酌。上訴人甲○○雖主
      張其為被害人支出殯葬費用379,650元，並提出殯葬費用
      收據9紙附卷為佐（見原審卷第8-12頁），然被上訴人主
      張其中部分非殯葬所必要，經核其中高級毛巾30打11,400
      元、大鼓陣8,000元、電子琴7,500元、樂隊（中西樂）共
      23,7 00元、禮車11台共16,500元、辦桌35,000元等項目
      ，共計102,100元，非殯葬禮儀所必需，不應准許，經扣
      除後，上訴人甲○○所得請求之金額為277,550元，是於
      此範圍內，應予准許，其超過此部分之請求，非屬有據，
      無從准許。
    2.扶養費部分：
      (1)按被害人對於第三人負有法定扶養義務者，加害人對於
        該第三人亦應負損害賠償責任，民法第192條第2項定有
        明文；再按直系血親相互間、夫妻，互負扶養之義務；
        受扶養權利者，以不能維持生活而無謀生能力者為限，
        民法第1114條、第1116條之1、第1117條亦分別定有明
        文。本件上訴人甲○○、丙○○主張其各有25年、37年
        之餘命可受撫養，上訴人甲○○可請求2,816,700元、
        上訴人丙○○可請求3,631,828元之扶養費乙節；按直
        系血親尊親屬，依民法第1117條規定，如能以自己財產
        維持生活者，自無受扶養之權利。易言之，直系血親尊
        親屬受扶養之權利，仍應受不能維持生活之限制（最高
        法院96年度台上第2823號判決可資參照）。查上訴人甲
        ○○係42年12月1日出生、丙○○則為50年9月2日生，
        渠二人於96年12月18日被害人林映攸死亡時，分別為54
        歲，46歲，此有戶籍謄本一份在卷可稽。而依95年度台
        閩地區歷年簡易生命表平均餘命計算，上訴人甲○○尚
        有平均餘命25.53年（依四捨五入認定為26年，下同）
        、上訴人丙○○尚有平均餘命37.03年（依四捨五入認
        定為37年，下同）。則上訴人甲○○應可活至民國122
        年、上訴人丙○○應可活至民國133年。惟上訴人尚育
        有另名兒子（已成年），亦有戶籍謄本在卷可參，甲○
        ○有年薪約66萬之工作（平均月薪約5.5萬），丙○○
        則有汽車、投資（96年力晶半導體之股利164,700元）
        及存款（96年利息所得1,611元）等情，有稅務電子閘
        門財產所得調件明細表可憑（見本院卷第40-47頁）；
        顯見上訴人二人目前尚非處於不能維持生活之情況，殆
        無疑義；換言之，上訴人甲○○、丙○○請求扶養費應
        自其年滿六十歲屆退休年齡體力較差時，始可請求扶養
        。是上訴人甲○○自民國102年12月1日起、上訴人丙○
        ○則自民國110年9月2日起，始得請求扶養費，亦即上
        訴人甲○○得請求之扶養年數為20年，而上訴人丙○○
        得請求扶養之年數為23年。又上訴人除育有被害人外，
        另有名子女，且夫妻互負扶養義務，已如前述，是以上
        訴人二人均僅喪失三分之一之扶養權利。
      (2)又按扶養之程度，應按受扶養權利者之需要，與負扶養
        義務者之經濟能力及身分定之，民法第1119條定有明文
        。而扶養費之支出，係依時日之經過漸次給付，倘被害
        人請求為一次給付，應依霍夫曼式計算法按週年利率5
        ％扣除中間利息。查目前國內人民生活水準及一般民間
        消費均已大幅提昇，且扶養之高低，應斟酌扶養人之經
        濟能力，受扶養人之需要等情。又查，上訴人二人現在
        之年收入約80餘萬元，又依據雲林地區95年度之每人每
        月消費支出為14,226元，本件如以每月14,226元（即每
        年170,712元），則應符上訴人之收入及需要，雖被害
        人95、96年度薪資所得為260,498、151,617元（見本院
        卷第70-72頁），然其死亡時年僅26歲，尚屬年輕，且
        受有專科以上之教育，有戶籍資料查詢結果表可按（見
        本院卷第29頁），則本件如以每月14,226元（即每年17
        0,712元），被害人林映攸每月應支付上訴人之扶養費
        ，每人各為4,742元，自尚難謂有超出被害人負擔能力
        之情事，應屬合理。則被上訴人抗辯依95年度雲林縣每
        人每月消費支出計算扶養費之標準過高云云尚不足採，
        併予說明。
      (3)從而依上開雲林縣平均每人每月消費支出14,226元，一
        年為170,712元，一次請求依霍夫曼計算法扣除期前利
        息後，按年別單利5％複式霍夫曼計算法扣除中間利息
        （第一年扣除中間利息，下同），上訴人甲○○得請求
        之扶養費為803,261元。其計算式為：
        [170712*14.00000000（此為應受扶養20年之霍夫曼係
        數）]除以3（受扶養人數）＝803,261（小數點以下四
        捨五入）。上訴人丙○○得請求之扶養費為886,568元
        ，其計算式為：[170712*15.00000000（此為應受扶養
        23年之霍夫曼係數）]除以3（受扶養人數）＝886,568
      （小數點以下四捨五入）。故上訴人甲○○、丙○○得請
        求賠償之扶養費分別為803,261元、886,568元，在此範
        圍內，應予准許，逾此部分，尚難准許。
    3.精神慰撫金部分：
      (1)按慰撫金之多寡，應斟酌雙方之身分、地位、職業、教
        育程度、財產及經濟狀況、加害之程度、被害人所受之
        痛苦及其他各種情形核定相當之數額。
      (2)經查，被上訴人丁○○為高職畢業，從事蔬菜小盤商，
        現無業，收入不穩定，95、96年度無所得資料，名下財
        產總額為483,784元。上訴人甲○○為高職肄業，任職
        斗六市豐泰企業股份有限公司，其95、96年度所得各為
        659,144、636,111元，名下財產總額為1,003,900元；
        上訴人丙○○為國中畢業，無業，其95、96年度僅有利
        息及股利所得各為1,611元、39,098元，名下財產總額
        為164,780元等情，業經兩造各自陳明在卷，並有本院
        調閱稅務電子閘門財產所得調件明細表附卷可按（見本
        院卷第38-51頁）。
      (3)審酌被害人因本件事故喪生時，正值壯年，而上訴人為
        被害人之父、母，面臨喪子之痛，精神上遭受痛苦程度
        非輕。且被上訴人自事故發生後，未向上訴人等表示歉
        意，且不願和解，及參酌前開兩造之身分、地位、教育
        程度及經濟狀況等一切情狀，認上訴人請求之精神慰撫
        金各1,500,000元為適當，逾此所為請求，則屬過高，
        不應准許。
    4.基上，上訴人因本件事故所受之損害，共計為2,580,811
      元（殯葬費277,550元、扶養費803,261元、精神慰撫金1,
      500,000元）；上訴人丙○○為2,386,568元（扶養費886,
      568元、精神慰撫金1,500,000元）。
    5.按損害之發生或擴大，被害人與有過失者，法院得減輕賠
      償金額，或免除之。民法第217條第1項定有明文。本件車
      禍兩車發生撞擊時，天候良好，能見度佳，號誌、標線、
      路面狀況均無缺失，並無不能注意之情事。被上訴人倒車
      不當，疏未注意車後狀況；被上訴人肇事當時並未飲酒，
      亦未服用藥物或施打毒品、且經警方實施酒測值為0.00mg
      /L（見原審相驗卷第20頁）。然被害人經抽血檢驗其血液
      中所含酒精濃度則為126.8mg/dl，已超過0.05％以上，此
      有被害人之酒精測定紀錄表在卷可稽（見原審相驗卷第21
      頁）。則被害人飲用酒類，顯已不能安全駕駛，又疏未注
      意車前狀況，顯與有過失。本院審酌被害人酒後駕車，未
      注意車前狀況，未採取閃避動作，高速撞擊被上訴人駕駛
      之小貨車，應為肇事主因；被上訴人倒車不當，疏未注意
      車後狀況，乃屬肇事次因，本院認為過失責任比例之分擔
      ，以被害人負擔60％、被上訴人負擔40％為妥適。當按上
      開過失比例減輕被上訴人之賠償金額後，上訴人甲○○、
      丙○○得請求之金額分別為1,032,324元、954,627元（計
      算式：2,580,8110.4＝1,032,324；2,386,5680.4＝
      954,627元以下四捨五入）。
    6.又上訴人自承已受領強制汽車責任保險之保險金150萬元
      ，則依強制汽車責任保險法第30條規定，上訴人等已受領
      之150萬元，應自被上訴人應給付之賠償金額內予以扣除
      ，本件請求被上訴人賠償者為上訴人甲○○、丙○○2人
      ，爰就被上訴人應賠償上訴人之金額內，各予扣除75萬元
      ，經扣除後，上訴人甲○○、丙○○得依侵權行為損害賠
      償之法律關係，向被上訴人請求給付之金額分別為282,32
      4元、204,627元（計算式：1,032,324－750,000＝282,32
      4；954,627－750,000＝204,627）。
五、綜上所述，上訴人甲○○、丙○○依侵權行為損害賠償之法
    律關係請求被上訴人分別賠償282,324、204,627元，及自起
    訴狀繕本送達之翌日起即97年5月28日至清償日止，按週年
    利率5%計算之法定遲延利息，為有理由，應予准許，逾此範
    圍之請求，為無理由，應予駁回。上開應准許部分，原審駁
    回上訴人之請求，顯有未合，上訴意旨指摘原判決此部分為
    不當，求予廢棄改判，為有理由，爰由本院予以廢棄，改判
    如主文第二項所示。至於其餘不應准許部分，原判決為上訴
    人敗訴之判決，並駁回其假執行之聲請，於法並無不合，上
    訴意旨求予廢棄改判，為無理由，應駁回該部分之上訴。又
    本判決主文第二項部分，因金額未逾150萬元，被上訴人已
    不得上訴而告確定，自無宣告假執行之必要，是上訴人請求
    准予宣告假執行，為無理由，原審就此部分駁回上訴人之請
    求，所持之理由雖屬不同，惟結論並無二致，爰併予駁回上
    訴人此部分之上訴。
六、本件事證已臻明確，兩造其餘攻擊防禦方法及未經援用之證
    據，經審酌後核與本件判決結果不生影響，自無一一詳予論
    駁之必要，附此敘明。
七、據上論結，本件上訴人之上訴為一部有理由，一部無理由，
    依民事訴訟法第450條、第449條第1項、第79條、第85條第
    1項，判決如主文。
中    華    民    國    98    年    11    月    17    日
                  民事第一庭    審判長法  官  丁振昌
                                      法  官  林永茂
                                      法  官  李素靖
上為正本係照原本作成。
上訴人如對本判決上訴，須於判決送達後20日內向本院提出上訴
狀，未表明上訴理由者，應於上訴後20日內，向本院提出理由書
（須附繕本）。依法須繳納裁判費並應委任律師為訴訟代理人，
始得上訴。
被上訴人不得上訴。
中    華    民    國    98    年    11    月    17    日
                                      書記官  林鈴香
【附記】
民事訴訟法第466條之1：
(1)對於第二審判決上訴，上訴人應委任律師為訴訟代理人。但上
  訴人或其法定代理人具有律師資格者，不在此限。
(2)上訴人之配偶、三親等內之血親、二親等內之姻親，或上訴人
  為法人、中央或地方機關時，其所屬專任人員具有律師資格並
  經法院認為適當者，亦得為第三審訴訟代理人。
民事訴訟法第466條之2第1項：
  上訴人無資力委任訴訟代理人者，得依訴訟救助之規定，聲請
  第三審法院為之選任律師為其訴訟代理人。


司法院資訊處製作；財團法人民間司法改革基金會備份。
